臺灣士林地方法院民事判決　　　　　　　95年度訴字第1293號
原　　　告　甲○○
訴訟代理人　丙○○
被　　　告　乙○○
訴訟代理人　陳清進律師
　　　　　　張瑄律師
上列當事人間請求清償借款事件，本院於民國96年1 月8 日言詞
辯論終結，判決如下：
    主      文
原告之訴駁回。
訴訟費用新臺幣壹萬仟捌佰柒拾元由原告負擔。
    事實及理由
一、本件原告起訴主張：被告自民國91年1 月22日起至91年1 月
    25日止陸續向原告借款新臺幣（下同）130 萬元，迭經原告
    催討，均置之不理，爰依消費借貸之法律關係，訴請被告如
    數返還等語。並聲明：被告應給付原告130 萬元及自支付命
    送達被告滿1 個月之翌日即95年11月24日起至清償日止，按
    週年利率5%計算之利息。
二、被告則以：被告於89年6 月1 日至91年1 月25日止任職於東
    南亞人力資源顧問管理有限公司（下稱「東南亞公司」）之
    雜工，負責接送外籍監護工、接送病患看診及順道至醫院取
    回東南亞公司之客戶申請外籍看護工應備之受監護者診斷證
    明書，從未涉入東南亞公司之仲介業務事宜，因東南亞公司
    涉及向醫院購買偽造之診斷證明書，並向客戶收取每份
    25,000元之費用，嗣因勞委會駁回申請，東南亞公司為避免
    遭客戶投訴，且恐日後遭刑事追訴，乃決定退還所收上開費
    用，竟要求被告於東南亞公司開立之現金支出傳票上簽名，
    製造被告向東南亞公司借款之假象，惟傳票金額均係由原告
    及其他東南亞公司業務人員領出並退還予客戶，以脫免刑事
    訴追，故兩造間並無借貸合意存在，原告之請求洵屬無據；
    又依民法第474 條規定，消費借貸為要物契約，消費借貸關
    係有效成立之積極事實應由貸與人負舉證責任，被告從未自
    原告處取得借款，原告亦未證明其有交付金錢予被告之事實
    ，是原告主張被告返還借款，顯無理由等語，資為抗辯。並
    聲明：(一)原告之訴駁回。(二)如受不利判決，被告願供擔保，
    請准宣告免為假執行。
三、兩造不爭執之事實：
  (一)原告為東南亞公司董事長。
  (二)被告於89年6 月1 日起至91年1 月25日止任職於東南亞公司
    雜工，負責接送外籍監護工、接送病患看診及順道至醫院取
    回東南亞公司之客戶聲請外籍看護工應備之受監護者診斷證
    明書。
  (三)被告先後於91年1 月22、23、24、25日分別於東南亞公司註
    明「借支」40萬元、40萬元、20萬元、30萬元之現金支出傳
    票上製單欄簽名。惟上開款項並非由被告領取，而係由原告
    及東南亞公司之業務人員領取。
四、得心證之理由：
    原告主張被告向伊借款130 萬元，屢經催討，均不獲置理，
    被告應負返還責任等語，惟為被告所否認，並以前揭情詞置
    辯。是本件爭點應為：(一)被告是否有收受原告所交付之130
    萬元？(二)兩造針對上述款項是否有借貸合意？茲分述如下：
  (一)被告是否有收受原告所交付之130 萬元？
    按「民事訴訟如係由原告主張權利者，應先由原告負舉證之
    責，若原告先不能舉證，以證實自己主張之事實為真實，則
    被告就其抗辯事實即令不能舉證，或其所舉證據尚有疵累，
    亦應駁回原告之請求」（最高法院17年上字第917 號判例參
    照）。「請求履行債務之訴，除被告自認原告所主張債權發
    生原因之事實外，應先由原告就其主張此項事實，負舉證之
    責任，必須證明其為真實後，被告於其抗辯事實，始應負證
    明之責任，此為舉證責任分擔之原則」（最高法院43年臺上
    字第377 號判例參照）。次按消費借貸，為要物契約，須以
    金錢或其他代替物之交付為構成要件，如對於交付之事實有
    爭執，自應由主張已交付之貸與人負舉證責任，此觀民法第
    474 條之規定自明（最高法院79年度臺上字第2722號判決參
    照）。本件被告既否認有收受原告所交付之系爭款項，則原
    告自應就其主張有交付130 萬元予被告之事實負舉證責任。
    經查：
    1.依卷附現金支出傳票所載，被告僅係製表人，實際簽收款
      項之人為原告及東南亞公司之員工，並不包括被告，且原
      告自承伊並未交付系爭款項予被告，而係由伊指派東南亞
      公司員工直接將錢返還予客戶等語，是該傳票自不足以證
      明原告確有交付系爭款項予被告。
    2.又上開現金支出傳票為東南亞公司所有，而依原告提出被
      告於91年1 月16日所寫之報告書所載，亦僅稱被告「跟公
      司及朋友借錢，退還雇主的錢」等語，並未表示有向原告
      借錢，且原告於96年1 月8 日本院言詞辯論期日亦自承「
      我們公司先幫被告出這些錢，等於是借給被告的」等語，
      顯見被告縱有向東南亞公司借支款項，並約定由東南亞公
      司指派員工將款項交付予第三人，而生有無民法第761 條
      第2 項所定占有改定效力之爭議，亦屬被告與東南亞公司
      間之爭執，與原告無涉，更不足以為原告有交付款項予被
      告之佐證。
    3.此外，原告復無法舉證證明伊確有交付130 萬元予被告，
      則其主張上情，自不足採。
  (二)兩造針對上述款項是否有借貸合意？
    1.又按消費借貸固非要式契約，雖不以書立借據、字條為必
      要，惟「當事人主張有金錢借貸關係存在，須就其發生所
      須具備之特別要件即金錢之交付及借貸意思表示互相一致
      負舉證之責任，若僅證明有金錢之交付，未證明借貸意思
      表示互相一致者，尚不能認為有金錢借貸關係存在」（最
      高法院81年度臺上字第2372號判決參照）。
    2.原告無法證明其有交付130 萬元予被告，已如前述，縱認
      原告有交付上開款項予被告，惟因原告交付該款項之法律
      性質，依吾人日常生活經驗，交付款項之可能原因甚多，
      並非僅有「借貸」一端，或為贈與，或為買賣，或為確保
      當事人間已存在之法律關係，或為消滅已存在之法律關係
      ，是上開證據亦不足以證明兩造間確有消費借貸意思表示
      之合意，揆諸前揭說明，本院自無從僅以原告主張其有交
      付系爭款項予被告之事實，即遽予推論原告係因消費借貸
      關係而交付上開款項予被告。
五、綜上所述，原告既無法證明其確有給付130 萬元予被告，亦
    無法證明該款項係屬借款之性質，或兩造間就借貸之意思表
    示互相合致，則原告基於消費借貸之法律關係，訴請被告給
    付130 萬元及自支付命送達被告滿1 個月之翌日即95年11月
    24日起至清償日止，按週年利率5%計算之遲延利息，即屬無
    據，為無理由，應予駁回。
六、本件判決基礎已臻明確，兩造其餘之攻擊防禦方法及訴訟資
    料經本院斟酌後，核與判決不生影響，無一一論述之必要，
    併予敘明。
據上論結，原告之訴為無理由，依民事訴訟法第78條、第87條第
1項 ，判決如主文。
中　　華　　民　　國　　96　　年　　1 　　月　　22　　日
                  民事第二庭  法  官  張國勳
以上正本證明與原本無異。
如對本判決上訴須於判決送達後20日內向本院提出上訴狀。
中　　華　　民　　國　　96　　年　　1 　　月　　25　　日
                              書記官  周玉惠
